最高法院民事判決　　　　　　　　　　111年度台上字第515號
上　訴　人　新北市林口區公所

法定代理人　藍品畯
訴訟代理人　謝憲愷律師
被 上訴 人　嘉鎰營造有限公司

法定代理人　魏文康
訴訟代理人　林耀泉律師
　　　　　　李榮林律師
上列當事人間請求給付工程款等事件，上訴人對於中華民國 110
年9月28日臺灣高等法院第二審判決（104年度建上字第74號），
提起上訴，本院判決如下：　　
    主  文
原判決關於命上訴人再給付及該訴訟費用部分廢棄，發回臺灣高
等法院。
    理  由
一、本件被上訴人主張：兩造於民國101年3月13日簽訂（新北市
    林口區）「中正路，林口路及中原街等道路排水鋪面及景觀
    整建工程（修正後）」契約（下稱系爭契約，該工程下稱系
    爭工程），約定由伊承攬系爭工程，伊並依約繳納履約保證
    金新臺幣（下同）600萬元。系爭工程自同年3月20日開工以
    來，屢遭住戶以工程侵入私人土地為由要求停工，無法如期
    施作。伊多次請求上訴人排除施工阻礙及提供施工土地，上
    訴人先後於101年5月1日、同年月8日召開系爭工程第2 次、
    第8 次會議，作成：已施作排水溝及已開挖路面請伊復原，
    有爭議性住戶暫覆蓋鐵板收尾，可施作範圍儘速恢復原狀；
    系爭工程需重新規劃設計，並請主辦機關針對管線遷移可行
    性、交通衝擊及施工期間封路對商圈之影響等問題妥為評估
    之結論。伊已完成無爭議部分之復原工作，並經工程監造單
    位即訴外人揚昇工程顧問有限公司（下稱揚昇公司）確認。
    揚昇公司建請上訴人辦理全面停工，未獲上訴人正面回應，
    造成伊無法施工，已訂購材料無法進場之窘境。伊於101年6
    月15日催告上訴人於函到5 日內依約提供伊需使用之土地，
    上訴人逾期未履行，伊乃於同年月25日再度發函（上訴人於
    翌日收受）終止系爭契約。上訴人自應返還伊履約保證金60
    0 萬元，並加計利息等情。爰依系爭契約第14條第4款第3目
    約定，求為命上訴人給付600 萬元，及自起訴狀繕本送達翌
    日起加付法定遲延利息之判決（其餘請求部分，未繫屬本院
    ，下不論述）。
二、上訴人則以：系爭工程雖因施工位置及施工範圍有爭議，然
    該工程施工長度達2.6 公里，被上訴人依約可先就無爭議之
    區段施作。詎其僅因4 位住戶存疑即放棄全數工程，嚴重影
    響沿線居民生計及居家生活安寧。被上訴人率爾發函終止契
    約，並不合法等語，資為抗辯。
三、原審廢棄第一審所為駁回被上訴人請求給付600 萬元本息之
    判決，改判命上訴人如數給付，無非以：依系爭契約第9 條
    第22款約定，上訴人負有提供工程須使用之土地予被上訴人
    施作，且對非可歸責被上訴人事由所致施工土地所生之糾紛
    ，負有排除義務。系爭工程於101年3月20日開工後，因上訴
    人提供施工之土地為老街現況之10至12公尺寬不等範圍，與
    施工地點原為8 米計畫道路不符，屢遭住戶抗議、阻擋，要
    求停工。上訴人先於101年5月1日召開系爭工程第2次用地疑
    義會議（下稱第2 次會議），作成：㈠請主辦機關就已施作
    的排水溝及已開挖路面請承包商復原。㈡本案工程需（按 8
    米道路）重新規劃設計，並請主辦機關針對管線遷移可行性
    、交通衝擊及施工期間封路對商圈影響等問題妥為評估之結
    論；復於同年月8日召開系爭工程施工第8次會議，作成：有
    爭議性住戶暫覆蓋鐵板收尾，可施作範圍建請被上訴人儘速
    恢復原狀之結論。揚昇公司已於101年6月25日發函通知上訴
    人，有關排水溝復原作業（溝蓋及回填部分）除中正路 000
    至000 號、000-0至000號，及中興街0-0至中正路000號等區
    段，因占用私人土地問題目前無法施作尚未完成外，其餘區
    段均已於101年5月22日完成。第2 次會議已作成系爭工程將
    重新規劃設計之結論，且上訴人多次發函予被上訴人之內容
    ，不斷要求被上訴人恢復原狀後，再研議後續解約事宜，堪
    認被上訴人除應將已施作之排水溝及已開挖路面復原外，無
    須再繼續施作其餘工程，且除上開有爭議區段外，其餘區段
    其均已完成復原工作。此外，上訴人未能舉證證明已排除有
    爭議區段占用私人土地問題而得繼續施工，難認其已盡提供
    系爭工程施作使用所須土地予被上訴人之義務。因上訴人係
    決定重新規劃設計再次發包，而非就系爭契約採變更設計方
    式，其提供使用土地義務之違反，亦無法藉由履約期限延期
    方式補正，被上訴人於101年6月15日催告上訴人於函到5 日
    內提供可施工之土地，上訴人逾期未提供，被上訴人乃於10
    1年6月25日依系爭契約第20條第21款約定，終止系爭契約，
    核屬合法。從而，被上訴人得依系爭契約第14條第4款第3目
    約定，請求上訴人給付履約保證金600 萬元本息等詞，為其
    判斷之基礎。
四、按系爭契約第14條第1款、第4款第3目本文、第7款約定：「
    乙方（被上訴人）應繳納履約保證金、差額保證金共計新臺
    幣陸佰萬元整，由陽信商業銀行新埔分行開立質權設立通（
    知）書（登記號碼101年2月22日新埔字第07.08 號、登記號
    碼101年2 月22日新埔字第09.10號），作履行本契約之保證
    作，本案替代；……」、「因不可歸責於乙方之事由，致全
    部終止或解除本契約……者，履約保證金應提前發還。」、
    「保證金之發還，依下列原則處理：㈠以現金、郵政匯票或
    票據繳納者，以現金或記載原繳納人為受款人之禁止背書轉
    讓即期支票發還。……㈢以設定質權之機構定期存款單繳納
    者，以質權消滅通知書通知該質權設定之金融機構。……」
    各等語（見第一審卷一第19頁反面、第20頁）。被上訴人似
    以提供陽信商業銀行新埔分行設定質權之存款單（登記號碼
    101年2月22日新埔字第07.08號、登記號碼101年2 月22日新
    埔字第09.10 號）作為繳納履約保證金之替代方案。果爾，
    除兩造另有約定外，被上訴人僅能請求上訴人以質權消滅通
    知書通知陽信商業銀行（新埔分行）方式，作為履約保證金
    之發還。原審未遑細究，以被上訴人於101年6月25日通知終
    止系爭契約，於法並無不合，逕認被上訴人得請求上訴人以
    給付現金方式返還履約保證金600 萬元及加計遲延利息，進
    而為不利上訴人之判決，即欠允洽。上訴論旨，指摘原判決
    違背法令，求予廢棄，非無理由。
據上論結，本件上訴為有理由。依民事訴訟法第477條第1項、第
478條第2項，判決如主文。
中    華    民    國   111    年    6     月    2     日
                      最高法院民事第五庭
                          審判長法官  袁  靜  文  
                                法官  林  金  吾  
                                法官  石  有  為  
                                法官  許  秀  芬  
                                法官  陳  靜  芬  
本件正本證明與原本無異
                                      書  記  官
中    華    民    國   111    年    6     月    20    日